臺灣高等法院刑事判決　　　　　　　　　　　　九十三年度上更(一)字第三八一號
　　上　訴　人
　　即　被　告　甲○○
　　義務辯護人　黃仕翰律師
右上訴人因家暴殺人未遂案件，不服臺灣士林地方法院九十三年度訴字第一七號，中
華民國九十三年二月二十三日第一審判決（起訴案號：臺灣士林地方法院檢察署九十
二年度偵字第一０九九二號）提起上訴，本院判決後，經最高法院發回更審，本院判
決如左：
    主  文
原判決關於殺人未遂部分撤銷。
甲○○殺人未遂，處有期徒刑伍年。扣案之寶特瓶壹只沒收。
    事  實
一、甲○○與丙○○原為夫妻關係，雙方雖於民國九十二年五、六月間離婚，惟離婚
    後仍共同居住在臺北縣汐止市○○街一六六號五樓及五樓頂樓之木造加蓋房屋內
    ，兩人間具有家庭暴力防治法第三條第一款之家庭成員關係。甲○○於九十二年
    十一月二十五日上午八時許，在臺北縣汐止市○○街一六六號五樓頂樓之加蓋房
    屋內，因金錢問題與丙○○發生爭執，竟基於傷害之犯意而與丙○○相互扭打，
    致丙○○因而受有右額挫傷血腫三×二．五公分、右手腕挫傷瘀血三×二公分及
    右手小指挫傷瘀血一．五×一公分等傷害（此部分業據告訴人丙○○於原審時，
    當庭撤回告訴，經原審諭知不受理之判決確定）。詎甲○○在毆打丙○○成傷後
    ，仍心有未甘，竟又萌生殺人及放火燒燬現供人使用之住宅之故意，先向丙○○
    揚稱：「要去買汽油放火，讓大家一起燒死」等語，並在供桌上取走打火機後，
    即離去上開住處，先至附近某不詳名稱之商店購買一千五百ＣＣ寶特瓶裝之礦泉
    水，再將該寶特瓶內之礦泉水喝光後，旋於同日上午九時十四分許，持該只寶特
    瓶前往位於臺北縣汐止市○○街五三六號之明湖加油站，購買新臺幣（下同）十
    八元之九五無鉛汽油。又丙○○此時因擔心甲○○果真意欲放火而前去購買汽油
    ，為免遭遇不測，乃立刻報警處理，並撥打電話給友人乙○○告知上情，乙○○
    聞訊後隨即趕赴丙○○之上開住處。甲○○嗣於同日上午九時四十分許返回前述
    五樓頂樓之木造加蓋房屋，並將裝有汽油之寶特瓶藏置於外套口袋，進屋後即與
    丙○○再次發生爭執，甲○○竟在屋內向丙○○揚稱「要與妳同歸於盡！」等語
    ，且取出該瓶裝有汽油之寶特瓶置於左手，將打火機藏置於右手掌，再利用右手
    旋開寶特瓶之瓶蓋，潑灑汽油在自己胸前，並隨即手持該只寶特瓶衝向丙○○，
    意欲與丙○○同歸於盡，乙○○見狀立即上前阻攔且推開甲○○，寶特瓶中之部
    分汽油潑灑在地，甲○○明知該處係木造房屋，且其衣物及房屋地面已佈滿汽油
    ，一旦點火引燃即會迅速延燒住宅並釀成火災，仍以打火機點燃火源，甲○○因
    見自己所穿夾克袖口著火，始甩手將其袖口之火源熄滅，並將外套脫掉丟棄在地
    上，乙○○即乘勢將甲○○推至屋外陽台處，並搶走甲○○手上裝有汽油之寶特
    瓶，再將該寶特瓶交給甲○○之子陳永基處理，始未得逞。嗣經警據報趕赴現場
    處理，並扣得仍裝有汽油之寶特瓶一只、打火機一個及外套一件。
二、案經丙○○訴由臺北縣政府警察局汐止分局報告臺灣士林地方法院檢察署檢察官
    偵查起訴。
    理  由
一、訊據被告甲○○固坦承其於前揭時間，在臺北縣汐止市○○街一六六號五樓頂樓
    之木造加蓋房屋，與被害人丙○○發生爭執後，曾向丙○○恫稱：「要去買汽油
    」等語，然後在供桌上取得打火機後即行離去，先至附近商店購買一千五百ＣＣ
    寶特瓶裝之礦泉水，喝光後旋持該只寶特瓶前往明湖加油站，購買十八元之九五
    無鉛汽油後，即攜帶前述裝有汽油之寶特瓶返回上開住處，回家後再次與丙○○
    發生爭吵，並向丙○○揚稱「要同歸於盡！」等語，隨即將汽油澆在自己身上，
    並用打火機點火引燃，致其外套右手袖口燃燒，後來乙○○就將其推開，嗣其立
    即甩手將袖口之火星熄滅，並將外套脫下，乙○○就將其推到旁邊，且搶走汽油
    之事實，惟矢口否認涉有前揭殺人未遂及放火燒燬現供人使用之住宅未遂之犯行
    ，並辯稱：我買汽油只是要嚇唬我太太，打火機是我家地下撿的，我與我太太的
    朋友在搶時，不小心火就點燃，我沒有說要與我太太同歸於盡，大家一起死云云
    。
二、辯護人辯護意旨略以：本件係被告與被害人丙○○間因金錢問題發生爭執後，一
    時氣憤，加上長期所受苦痛，遂想一死了之，乃前往加油站購買汽油，意欲自焚
    ，自始至終，並無傷害任何人之意圖。且案發現場地面之汽油，係因證人乙○○
    阻攔推拉中，致寶特瓶之汽油潑灑而出，並非被告刻意倒出，且證人乙○○亦證
    稱被告係於混亂中將打火機點燃，並不小心燒到自己夾克，被告亦無放火之意圖
    云云。
三、經查：
（一）右揭犯罪事實，業據證人即被害人丙○○迭於警訊、偵查及原審、本院審理時
      指證綦詳（見偵查卷第二二至二五頁、第五七至五九頁、原審審判筆錄第六至
      十三頁、本院卷第八三頁）。
（二）核與證人乙○○於原審、本院，及證人即被告之子陳永基、陳怡伶於偵查、原
      審所證各節，要相符合。
    證人乙○○於原審時證稱：「（九十一年十一月二十五日，丙○○何時打電話
      給你？）約九點多，她撥打我的0000000000行動電話給我，當時我
      看時鐘是九點四分，不過我行動電話手機時間較快。（電話中講何事？）丙○○講被告打她，並要買汽油與她同歸於盡，我就稱不用在電話中講，我十分鐘
      內會趕過去。．．．（到丙○○家裡是到何處？）直接到五樓頂。（到現場多
      久，被告才回來？）約一、二十分鐘，我有告訴陳永基到五樓，如遇見被告回
      來要通知我，結果被告回家陳永基也沒有告訴我。（被告當時有無進入五樓頂
      屋內？）當時我在門口處見被告，我站在屋內，當時被告從外面走進屋內，邊
      走邊罵要大家一起死及罵三字經，我看到被告外套右口袋有露出一截寶特瓶，
      但寶特瓶裡面裝何物，我不清楚，但丙○○先前有告訴我被告要去買汽油，我
      懷疑寶特瓶內是汽油，所以被告進門後我就有防備，當時我不知道被告手裡有
      持打火機，當時被告就將寶特瓶持在左手，以右手將瓶蓋打開，打火機放在右
      手裡，然後將寶特瓶汽油往他自己身上胸前潑灑，袖口亦有潑灑到汽油，被告
      以汽油潑灑自己後，隨即手持汽油朝丙○○衝過去，因被告一開始有揚稱要『
      同歸於盡』，後來我就出手阻擋並推了被告，汽油因此潑灑在地上，後來被告
      手中之打火機隨即點燃，被告衣袖就著火，後來被告就將手一甩，袖口上的火
      就熄滅，我就順勢推被告到陽台外面，被告在陽台將衣服脫掉丟在地上，然後
      我就趁被告脫衣服之際，搶走其手上之寶特瓶再交給陳永基，．．．。．．．
      （被告袖口點燃是在屋內或屋外﹖）屋內，所以我才推他出去，到外面因風大
      ，火才熄滅。（何以偵查中證稱『因我推他，打火機才掉在地上．．．．．
      ．被告要衝向丙○○，汽油才潑灑在地？』）被告當時是先潑灑汽油，再朝丙○○衝過去，我才推開被告，然後被告袖口才著火，並不是被告著火脫掉衣服
      後，又朝丙○○再衝過去，被告脫掉衣服是在陽台外面，當日事實發生經過，
      應以我今日陳述之內容為正確，當時被告潑灑汽油到我推他到陽台脫掉衣服之
      過程的時間非常急瞬，只有一分多鐘。（搶寶特瓶時員警是否已到達？）尚未
      到達，當時被告先被我擋在陽台外面通道，後來被告稱他累了，我就與被告一
      起進屋內坐著休息，其間被告一直罵丙○○，並有二、三次要往丙○○方向衝
      過去，但都被我堵下來，後來就聽到警車警笛聲音，員警就到了，被告就稱『
      好、好、你報警，我去關！我去關！』當時消防隊亦隨員警一起趕來，員警有
      要求被告將打火機拿出來，被告就自口袋將打火機取出給員警，員警亦有向陳
      永基要求取出剩下之寶特瓶汽油，且員警因當時在屋內有濃厚之汽油味，所以
      求大家到屋外談。（在被告衝向丙○○之後，二人距最近之距離？）約一百八
      十公分許。」等語（見原審卷第六一至六五頁）。
    於本院時證稱：「（案發經過？）被害人打電話給我，說他們夫妻吵架，我去
      時，他們已經吵完了，地上都是水果，後來我在那裡站了二、三十分，後來被
      告從樓下上來，手插在夾克口袋手上裝著汽油的寶特瓶露出來，後來他從口袋
      伸出打開寶特瓶的袋子，他先潑他自己後來在潑到地上，我也有被噴到，他一
      直罵他太太，要衝向他太太，我把他撥開後就出火了，他燒到他夾克的袖子，
      他就一直甩，我原先沒有看到他手上有打火機，後來才看到，我問被告在幹嘛
      ，他在罵被害人，被告放火時他自己也有燒到他自己的衣袖，後來我推他到門
      口陽台外面，他說他不會再吵，我才讓他進去，但後來兩位又發生口角。（被
      告當日究竟有無拿汽油向被害人衝去？）有。（被告那天是怎樣向前衝？）他
      說三字經『幹妳娘』就衝過去，我站在他老婆的前面，把他擋住推過去才出火
      。（被告當日衝了多遠的距離？）二步。（被告當日有無對被害人潑灑汽油？
      ）我在場他確實有向被害人潑灑汽油，我把他撥開，所以沒有潑到被害人。汽
      油又噴灑到地上，那是不會很多，被告原先潑灑自己時，汽油就已經有灑到地
      上了。他潑自己時，說要同歸於盡。後來再要衝向他老婆，要潑他太太，我就
      把他撥開。．．．（火勢怎麼滅掉的？）火燒到他夾克的袖子，他自己甩了幾
      下，火就熄了，後來我把他推到外面，他就把夾克脫掉。」等情（見本院卷第
      六一至六四頁）。
（三）證人即被告之子陳永基於偵查時證述：伊當時人在六樓屋外，伊父親（即被告
      ）進入屋內，伊也跟著進去，這時伊父親突然拿出汽油往自己身上潑等語（見
      偵查卷第九十頁），於原審證稱：伊母親表示被告去買汽油，乙○○就叫伊到
      五樓查看被告是否回來，伊原先在五樓陽台看，但沒有看到被告，後來聽到頂
      樓有聲音就上樓去，當時看到被告淋汽油在自己身上，然後乙○○將被告推出
      門外，並擋在門口不讓被告進來，隨後乙○○就將該寶特瓶拿給伊，叫伊拿到
      樓下倒掉等語（見原審卷第七二頁），前後所證，要相一致。
（四）證人即被告之女兒陳怡伶於偵查時證稱：「他們互相拳打腳踢，．．．．他們
      開始互罵，我爸說要買汽油要把房子燒掉及跟我媽同歸於盡，然後他就跑下去
      了。．．．」（偵卷第八九頁），於原審時證稱：「（何以偵查中陳稱被告買
      汽油回來要燒房子及與丙○○同歸於盡等語？）是他二人吵架時講的，不是被
      告出門前講的。．．．（何以偵查陳稱：我爸爸當時與我母親吵架後就揚言要
      同歸於盡，並隨即跑下去，與妳今日陳述不一，何者為正確？）因為被告當時
      尚有停留一下再出門，但時間不是很久，因他們吵完架後就各自分開，一下子
      約五分鐘後被告始離開家裡，我有看到他離開。」（見原審卷第六九、七０頁
      ），所證被告與被害人丙○○爭吵時，有講要買汽油把房子燒掉，並與丙○○
      同歸於盡，然後過約五分鐘後被告始離開家裡等語，互核前揭被害人丙○○、
      證人乙○○，及證人陳永基渠等證述之上開情節，大致相符，堪予採信。
（五）證人乙○○與被告之間素無嫌隙，僅因丙○○擔心被告果真購買汽油回家放火
      而向其尋求協助，始應丙○○之要求到場關心，證人陳永基、陳怡伶則為被告
      之子，被害人丙○○且於本院陳稱：「他二十幾年來都是如此，只要他反省改
      過，請庭上判輕一點。」（本院卷第八三頁），顯無故意設詞誣陷被告之必要
      ，被害人丙○○確有於案發當天上午九時零分許，利用號碼為0000000
      000之行動電話，撥打乙○○所使用號碼為0000000000號之行動
      電話與其通話求救等情，亦有中華電信行動電話雙向通聯紀錄一份在卷足憑（
      見偵查卷第八三、八四頁）。
（六）檢察官嗣於九十二年十二月十日勘驗被告於案發當天所穿著之外套後，發現該
      件外套有濃烈的汽油味，右手袖子口有些微黑漬等情，並有臺灣士林地方法院
      檢察署履勘筆錄一份及照片三張在卷足稽（見偵查卷第八一、八二頁），益徵
      證人丙○○、乙○○先後到庭證述之上開情節，應屬實情，堪予採信。
（七）被告雖辯稱：伊是站在屋外將汽油淋在自己身上，並未進入屋內云云。惟查證
      人即被害人丙○○於原審時證述：「（被告當時潑灑汽油地點在何處？）屋內
      ，並非在門外。」等語（見原審卷第五九、六十頁），證人乙○○亦證稱：「
      （被告袖口燃燒是在屋內或屋外？）屋內，所以我才推他出去．．．」等語（
      見原審卷第六三、六四頁），證人陳永基則於偵查時證述：伊當時人在六樓屋
      外，伊父親（即被告）進入屋內，伊也跟著進去，這時伊父親突然拿出汽油往
      自己身上潑等語（見偵查卷第九十頁）。互核證人丙○○、乙○○、陳永基所
      述上開情節悉皆相符，堪予採信。況證人即前往現場處理之警員鍾尚儒、王忠
      上均到庭證稱：當時頂樓屋內汽油味道很濃，在門外就可以聞到等語（見原審
      卷第七四至七六頁），是被告於案發當時係在屋內將汽油潑灑在自己身上，再
      利用打火機點火引燃乙節，應堪認定。故被告所辯其當時係站在屋外將汽油淋
      在身上，並未進入屋內云云，應係事後卸責之詞，委不足採。
（八）被告又辯稱：伊並未手持裝有汽油之寶特瓶衝向丙○○云云。然查證人丙○○
      已證稱：「（當時妳看到被告手持汽油時，妳與被告間之距離為何？）約三公
      尺許《當庭以尺丈量》。．．．（被告當時取出寶特瓶後，有何動作？）當時
      被告先以汽油淋灑自己，並往我這方向潑灑，但沒有潑到我，因當時陳永基、
      乙○○出面拉住被告，汽油才灑到地面。」、「（被告潑灑汽油時，有無被人
      拉住？）被告進來時，乙○○、陳永基就有阻擋被告，後來被告拿汽油往自己
      潑灑後，然後就持汽油往我這裡潑，是否針對我潑灑我不確定，隨即被告的衣
      服著火，而脫掉甩在地上。」等語（見原審卷第五五頁、第五八頁），證人乙○○於原審時亦證稱：「．．．被告當時先以汽油潑灑自己後，隨即手持汽油
      朝向丙○○衝過去，因被告一開始有揚稱要『同歸於盡』，後來我就出手阻擋
      並推了被告，．．．後來被告手中之打火機隨即點燃，被告衣袖就著火，後來
      被告就將手一甩，袖口上的火就熄滅，．．．。．．．（當時被告買汽油回來
      ，被告與丙○○相距多遠？）我擋在被告與丙○○之間，我站在靠近被告約六
      、七十公分處，而他二人相距約三．五公尺許。．．．（在被告衝向丙○○之
      後，二人相距最近之距離？）約一百八十公分許。．．．（被告要持寶特瓶汽
      油衝向丙○○時，被你阻擋而潑灑在地，當時被告有無對丙○○潑灑汽油的動
      作？）被告當時左手手持寶特瓶，衝向丙○○，沒有看到有潑灑動作，因二人
      相距約一八０公分，還無法潑灑，被告衝到六尺許就被我攔下。．．．（被告
      淋灑汽油在身上數量多少﹖）很多，如果當時火是在身上點燃，可能就無法撲
      滅。」等語（見原審卷第六三頁、六五、六六、六七頁），益徵證人丙○○、
      乙○○所述上情為真正。被告於案發當時確實先將汽油澆灑在自己身上，再手
      持其內仍裝有汽油之寶特瓶衝向丙○○，並隨即利用打火機點火引燃汽油，惟
      因遭乙○○及時出面制止並推開被告，始未得逞之事實，亦堪認定。故被告所
      辯其未手持裝有汽油之寶特瓶衝向丙○○云云，應係事後飾卸之詞，不足採信
      。
（九）被告復辯稱：其無意放火燒死丙○○，是自己身上有病，所以想要自焚，並非
      要與大家一起死，亦未揚言放火燒屋云云。證人丙○○於原審時證述：「（當
      日何時起爭吵？）當日早上七點多被告就在五樓頂與我爭吵，當時我女兒陳怡
      伶有上樓來勸架。（吵多少時間？）吵到八、九點被告就稱要去買汽油放火，
      要大家一起燒一燒，．．．。（被告在購買汽油前，有無稱『大家一起死！』
      ？）有，他講『大家一起死』《台語》。．．．。（對警訊中妳陳稱『被告有
      以汽油潑灑我，但不小心潑到他自己．．．並揚言要與我同歸於盡』是否實在
      ？）均實在。」（見原審卷第五三、五四、五七頁），於本院證稱：「因為人
      家抓著他，所以他沒有辦法衝到我這裡，他有說大家死一死，同歸於盡。我很
      怕。」（本院卷第八三頁），證人乙○○於原審時證稱：「（被告當時有無進
      入五樓頂？）當時我在門口處看見被告，我站在屋內，當時被告從外面走進屋
      內邊走邊罵要大家一起死及三字經．．．等語在卷（見原審卷第六二頁），於
      本院證稱：「．．他潑自己時，說要同歸於盡。後來再要衝向他老婆，要潑他
      太太，我就把他撥開。．．．」（本院卷第六三頁），且證人陳怡伶於偵查、
      原審亦稱：「我爸說要買汽油要把房子燒掉及跟我媽同歸於盡．．．」（偵卷
      第八九頁），於原審時證稱：「我爸在他二人吵架時講買汽油回來要燒房子及
      與丙○○同歸於盡（見原審卷第六九頁），所證被告與丙○○爭吵時，有講要
      買汽油把房子燒掉，並與丙○○同歸於盡一節，核相一致，被告並非要自焚，
      所辯不足採信。
（九）被告行為時年近五十歲，既非毫無社會閱歷之人，對於以汽油潑灑人之身體，
      再點火引燃，足以使人因而受灼傷死亡，且案發現場為木造增建房屋，倘有汽
      油潑灑在地，復引火點燃汽油，極可能因火力延燒之作用而焚燬房屋，此應為
      被告所能預見，被告竟因氣憤其妻丙○○之責罵，先向丙○○揚稱「要去買汽
      油放火，讓大家一起死！」後，即在前述住處之供桌上先行取走打火機，隨即
      前往加油站購買汽油，且在購買汽油返家後，復再次向丙○○揚稱「要同歸於
      盡！」等語，並以汽油潑灑自己，再手持裝有汽油之寶特瓶朝向丙○○衝過去
      ，但遭乙○○出面制止並推開被告，致部分汽油因而潑灑在地，惟被告仍不顧
      後果悍然為之，利用打火機點火引燃汽油，其主觀上已有殺人及放火燒燬上開
（十）況被告於原審時供稱：「（當天是否向丙○○說要去買汽油，讓大家一起死，
      所以才去明湖加油站買汽油？）我有說要買汽油讓大家一起死，所以才去加油
      站買汽油。」、「有無向丙○○講『大家同歸於盡！』）我有講這句話，．．
      ．」等語（見原審卷第二六頁、第八八頁），衡情被告果若僅意在自焚，並無
      放火燒屋及與其前妻丙○○同歸於盡之意思，自可尋覓空曠之地方引火自焚，
      何須再次返回上開住處，並向其前妻丙○○揚言同歸於盡，甚至先以大量汽油
      淋灑自己後，再手持裝有汽油之寶特瓶衝向丙○○，進而點火引燃，足見被告
      意在殺害丙○○及放火燒燬上開住宅，至為明顯
（十一）辯護人於原審及本院雖以被告客觀上僅手持裝有汽油之寶特瓶，並未向被害
        人潑灑，亦未有點火行為，應尚未達到著手階段，至多僅成立預備犯云云。
        然查，被告於案發當時既先以汽油潑灑自己，再手持裝有汽油之寶特瓶衝向
        丙○○，嗣因乙○○及時出面制止，致未發生被害人丙○○死亡之結果，亦
        無使上開木造增建房屋因而焚燬或喪失效用，惟被告既已點火引燃汽油，應
        認其已達著手於犯罪行為之實行，並非僅係預備行為，故其所為應成立殺人
        罪及放火燒燬現供人使用住宅罪之未遂犯，堪予認定。從而辯護人認被告所
        為前述放火行為，尚未達到著手之階段，至多應僅成立預備犯云云，自有未
        洽，併此敘明。
（十二）辯護人再為被告辯稱：案發現場地面之汽油，係因證人乙○○阻攔推拉中，
        至寶特瓶之汽油潑灑而出，並非被告刻意倒出，且證人亦證稱被告係於混亂
        中將打火機點燃，並不小心燒到自己夾克，被告亦無放火之意圖云云，惟被
        告於原審時供稱：「　．．．當時我在五樓頂將汽油澆在自己身上，拿出打
        火機點燃，風吹過來，火星掉在左手袖口處，就燒起來，．．．」等語（見
        原審卷第十頁），足認被確實有潑灑汽油後，並持打火機點燃之行為，辯護
        人執此爭辯，亦非有據，不足採信。
（十三）綜上，被告所辯上開各節，應係事後推諉卸責之詞，均不足採。此外復有被
        告購買汽油之發票一紙及現場照片數張在卷可稽（見偵查卷第三三頁、第三
        八至四０頁），並有扣案之寶特瓶一只、打火機一個及外套一件可資佐證。
        本件事證已臻明確，被告犯行洵堪認定，應依法論科。
四、被告甲○○於前揭時、地攜帶其內裝有汽油之寶特瓶返回上開處所後，已著手將
    汽油潑灑在自己身上，進而雙手分持有上開裝有汽油之寶特瓶及打火機衝向被害
    人丙○○，並利用其所持之打火機點火引燃汽油，顯已著手實施前述殺人及放火
    燒燬現供人使用住宅之行為，嗣因在場之乙○○及時制止，並取走其持有之上開
    寶特瓶，始未發生被害人丙○○死亡及燒燬上開住宅之結果而未遂，已如前述，
    辯護人於本院上訴審審理時辯稱：被告因己意而中止，尚非可採。核其所為，應
    係犯刑法第二百七十一條第二項、第一項之殺人未遂罪及同法第一百七十三條第
    三項、第一項之放火燒燬現供人使用之住宅未遂罪。又被告在客觀上僅有一個放
    火行為，故其所犯上開二罪間，係以一行為而觸犯數罪名，為想像競合犯，應依
    刑法第五十五條之規定，從重論以殺人未遂罪。又被告雖已潑灑汽油並點火引燃
    ，而著手於殺人行為之實施，惟未生被害人死亡之結果，其犯罪仍屬未遂，應依
    刑法第二十六條前段之規定，按既遂犯之刑度減輕其刑。再者，本件係被告甲○○對於家庭成員即其前妻丙○○故意實施身體上不法侵害之家庭暴力行為，且已
    成立刑法第二百七十一條第二項、第一項之殺人未遂罪，應屬家庭暴力防治法第
    二條第二項所稱之家庭暴力罪，併予敘明。
五、公訴意旨另以：被告甲○○於前揭時、地以右手順勢取出盛滿汽油之寶特瓶放置
    於左手，右手打開瓶蓋，並將汽油潑灑於自己及地面，預備在該處放火，如因而
    致在場之其子陳永基、友人乙○○死亡，亦在所不惜，嗣乙○○見狀上前推開被
    告，然被告已點燃藏放於右手之打火機，火星引燃被告外套右手袖口，被告於袖
    口著火之際，立即甩手熄滅火星，嗣被告因遭乙○○阻擋並取走盛裝汽油之寶特
    瓶，始未得逞，因認被告此部分所為係犯刑法第二百七十一條第二項、第一項之
    殺人未遂罪嫌。惟按犯罪事實應依證據認定之，無證據不得認定犯罪事實；又不
    能證明被告犯罪或其行為不罰者，應諭知無罪之判決，刑事訟訴法第一百五十四
    條第二項、第三百零一條第一項分別定有明文。次按認定不利於被告之事實，須
    依積極證據，苟積極證據不足為不利於被告事實之認定時，即應為有利於被告之
    認定，更不必有何有利之證據，最高法院三十年上字第八一六號判例可資參照。
    訊據被告甲○○堅決否認涉有此部分殺人未遂之犯行，辯稱：伊並無將陳永基、
    乙○○一起燒死之意思等語。經查：被告甲○○並未直接潑灑汽油在上開處所之
    地面，而係遭乙○○撥擋，致寶特瓶內盛裝之部分汽油潑濺在地面等情，業據被
    告供明在卷，核與證人丙○○、乙○○所證述此部分之情節大致相符，足見被告
    應未直接潑灑汽油在上開處所之地面乙節，堪予認定，故檢察官認被告故將汽油
    潑灑於地面，並預備在該處放火等情，核與事實尚有出入，洵屬誤會，合先敘明
    。又被告甲○○與乙○○之間素無嫌隙，亦無仇怨；陳永基則係被告之獨生子，
    並與被告同住一處，兩人間未存有任何誤會，甚至證人丙○○已到庭陳稱：案發
    當天被告係因伊購屋未登記於其子陳永基之名下，始與伊發生爭執等語在卷（見
    原審卷第五二、五三頁）。參以被告於案發當天雖曾多次表示要買汽油與大家同
    歸於盡等語，惟其對象均係被害人丙○○，而非乙○○或陳永基，據此足見被告
    應無殺害乙○○及其子陳永基之動機與犯意。另依案發經過情形以觀，當時陳萬
    雪之際，甚至上前制止並取走其寶特瓶，被告果有放火燒死乙○○之意思，則在
    乙○○出手制止其向丙○○潑灑汽油時，理應直接將汽油朝向乙○○潑灑，惟被
    告非但未如此做，甚至任由乙○○取走其裝有汽油之寶特瓶，益徵被告應無放火
    燒死乙○○之故意。再者，被告於點火引燃汽油當時，陳永基係站在上開處所門
    口處，乙○○則係站在靠近落地鋁門窗處，均有相當充裕時間離開現場，並非必
    然會發生死亡之結果。況被告之本意係在與其前妻丙○○同歸於盡，應無將陳萬
    極證據可資佐證，自不得僅因被告有點火引燃汽油之行為，即以推測或擬制之方
    法，率爾認定被告縱使放火燒死在場之乙○○、陳永基，亦與其本意不相違背。
    從而被告被訴此部分殺人未遂之犯行，既無積極證據足資證明案發當時被告確有
    放火燒死乙○○、陳永基之間接故意，然因此部分與被告前揭被訴有罪部分具有
    想像競合之裁判上一罪關係，爰不另為無罪之諭知。
六、原審因予論罪科刑，併就公訴意旨所指被告對其子陳永基、證人乙○○另涉犯刑
    法第二百七十一條第二項、第一項規定，不另為無罪之諭知，固非無見。
七、惟按刑法上之故意，有直接故意與間接故意之分，前者係指行為人對於構成犯罪
    之事實，明知並有意使其發生；後者則係指行為人對於構成犯罪之事實，預見其
    發生，而其發生並不違背其本意而言。二者雖均為犯罪之責任條件，但其態樣並
    不相同，故刑法第十三條第一項、第二項分別予以規定，以示區別。被告與被害
    人丙○○發生爭吵，並毆打被害人丙○○成傷後，即揚言：「要去買汽油放火，
    讓大家一起燒死」等語，並在供桌上取走打火機後，前往購買汽油，並潑灑汽油
    於自己身上，並持裝有汽油寶特瓶衝向被害人丙○○，顯見被告確有殺害被害人
    丙○○，而與之同死之犯意及行為，嗣雖經證人乙○○見狀立即上前阻攔且推開
    被告，期間寶特瓶中之部分汽油因之潑灑在地，被告明知在此客觀情狀若以打火
    機點燃火源，將因潑灑在其身上及地上之揮發性汽油，會迅速造成火勢延燒房屋
    阻斷被害人丙○○逃生之危險，仍為與被害人丙○○同歸於盡，而點燃打火機，
    其有殺人及放火燒燬現供人使用之住宅之直接故意甚明。本件原審判決認定之事
    實為：「……甲○○在毆打丙○○後，仍心有不甘，竟萌生殺人及放火燒燬現供
    人使用之住宅之犯意……甲○○明知該處係木造房屋，且其衣物及房屋地面已佈
    滿汽油，一旦點火引燃極有可能釀成火災，竟仍執意點燃其預藏於右手之打火機
    ，而著手實施殺人及放火燒燬住宅之行為……等情，」（原審判決第二頁第二行
    至十六行），認定上訴人之犯行為直接故意，卻於判決理由以：「．．．．．足
    見被告縱因其放火行為致其前妻丙○○灼傷死亡或發生焚燬上開住宅之結果，亦
    在所不惜，並與其本意尚無違背，顯非一時情緒之表達所可比擬，是被告至少應
    有殺害丙○○及放火燒燬上開住宅之間接故意，．．．．」（原審判決第一○頁
    第一○行至十四行），說明係基於間接故意為之，事實、理由不一，容有未洽。
    被告上訴意旨，否認犯罪，雖無理由，但查原判決既有上開可議，自應予以撤銷
    改判。爰審酌被告素行良好，尚無前科，僅因不滿其前妻丙○○以言詞責罵，未
    慮及後果之嚴重性，即基於一時衝動而為上述放火行為，意圖與丙○○同歸於盡
    ，雖經第三人乙○○及時制止，致未釀成災害，惟其潑灑汽油後進而點火引燃，
    極易因火勢延燒而造成人命、財產之重大損失，具有高度危險性，並考量其智識
    程度、生活狀況及犯罪時所受之刺激、犯罪目的、手段，與被害人平日之關係，
    暨其犯罪後否認犯行、飾詞狡辯等一切情狀，量處如主文第二項所示之刑，以示
    懲儆。扣案之寶特瓶一只為被告所有，且係供其犯罪所用之物，應依刑法第三十
    八條第一項第二款之規定宣告沒收。至扣案之打火機一個雖屬被告供犯罪所用之
    物，惟被告既已堅決否認該打火機為其所有，僅供承該打火機係自上開住處之供
    桌上隨手取得，無任何積極證據足資證明該打火機屬於被告所有，自無從宣告沒
    收。另扣案之外套一件，雖屬被告所有，然究非供犯罪所用之物，亦無庸宣告沒
    收。
據上論斷，應依刑事訴訟法第三百六十九條第一項前段、第三百六十四條、第二百九
十九條第一項前段，刑法第二百七十一條第一項、第二項、第一百七十三條第一項、
第三項、第五十五條、第二十六條前段、第三十八條第一項第二款，判決如主文。
本案經檢察官黃柏齡到庭執行職務。
中　　　華　　　民　　　國　　九十三　　年　　　九　　　月　　十五　　日
                              臺灣高等法院刑事第六庭
                                  審判長法  官  陳  春  秋
                                        法  官  高  明  哲
                                        法  官  洪  英  花
右正本證明與原本無異。
如不服本判決，應於收受送達後十日內向本院提出上訴書狀，其未敘述上訴之理由者
並得於提起上訴後十日內向本院補提理由書（均須按他造當事人之人數附繕本）。
                                        書記官  李  信  穎
中　　　華　　　民　　　國　　九十三　　年　　　九　　　月　　二十　　　日
附錄：本案論罪科刑法條全文
中華民國刑法第二百七十一條
(普通殺人罪)
殺人者，處死刑、無期徒刑或十年以上有期徒刑。
前項之未遂犯罰之。
預備犯第一項之罪者，處二年以下有期徒刑。
中華民國刑法第一百七十三條
(放火或失火燒燬現住建築物及交通工具罪)
放火燒燬現供人使用之住宅或現有人所在之建築物、礦坑、火車、電車或
其他供水、陸、空公眾運輸之舟、車、航空機者，處無期徒刑或七年以上
有期徒刑。
失火燒燬前項之物者，處一年以下有期徒刑、拘役或五百元以下罰金。
第一項之未遂犯罰之。
預備犯第一項之罪者，處一年以下有期徒刑、拘役或三百元以下罰金。
